臺灣高等法院民事判決　　　　　　　　　99年度上字第1287號
上　訴　人　黃嘉種
　　　　　　賴淑慧
共　　　同
訴訟代理人　方智雄律師
被　上訴人　三英印刷事業股份有限公司
法定代理人　蔡祉現
　　　　　　蔡施秋梅
訴訟代理人　黃仕翰律師
　　　　　　吳鴻奎律師
上列當事人間清償債務事件，上訴人對於中華民國99年10月29日
臺灣板橋地方法院98年度訴字第1206號第一審判決提起上訴，本
院於100年3月22日言詞辯論終結，判決如下：
    主  文
原判決關於駁回上訴人後開第二項之訴部分，及該部分假執行之
聲請，暨訴訟費用之裁判均廢棄。
上開廢棄部分，被上訴人(一)應給付上訴人賴淑慧新臺幣貳佰肆拾
柒萬壹仟壹佰貳拾伍元及自民國93年5月1日起至清償日止，按年
息5％計算之利息。(二)應給付上訴人黃嘉種新臺幣壹佰伍拾參萬
參仟捌佰元及自民國93年7月1日起至清償日止，按年息5％計算
之利息。
其餘上訴駁回。
第一審、第二審訴訟費用，由被上訴人負擔百分之七十六，餘由
上訴人賴淑慧負擔百分之十三，上訴人黃嘉種負擔百分之十一。
本判決所命之給付，於上訴人賴淑慧以新臺幣捌拾貳萬參仟元，
上訴人黃嘉種以新臺幣伍拾壹萬貳仟元為被上訴人預供擔保後得
假執行，但被上訴人如於假執行程序實施前以新臺幣貳佰肆拾柒
萬壹仟壹佰貳拾伍元為上訴人賴淑慧預供擔保，以新臺幣壹佰伍
拾參萬參仟捌佰元為上訴人黃嘉種預供擔保後，得免假執行。
    事實及理由
一、按解散之公司除因合併、分割或破產而解散外，應行清算；
    解散之公司，於清算範圍內，視為尚未解散，公司法第24條
    及第25條分別定有明文。又股份有限公司之清算，以董事為
    清算人，但本法或章程另有規定或股東會另選清算人時，不
    在此限。清算人有數人時，得推定一人或數人代表公司，如
    未推定時，各有對於第三人代表公司之權。公司法第322條
    、第334條、第85條第1項，亦有明文。次按關於法人於訴訟
    上之代表，依民法及其他法令之規定，民事訴訟法第47條、
    第52條亦定有明文。本件被上訴人於民國93年3月25日解散
    ，並選任股東蔡施秋梅、蔡祉現、黃嘉種、賴淑慧為清算人
    ，目前正清算中，其公司之人格尚未消滅，有經濟部93年3
    月1日經授中字第09331751650函、原審98年3月25日輔民冬
    98年度司字第137號函可查（見原審卷16頁、17頁），因清
    算人黃嘉種、賴淑慧以被上訴人之債權人身分起訴，則本件
    訴訟應列清算人蔡施秋梅、蔡祉現為被上訴人之法定代理人
    ，合先說明。
二、上訴人主張：被上訴人已為解散登記，選任股東蔡施秋梅、
    蔡祉現、黃嘉種、賴淑慧為清算人，被上訴人實為蔡、黃二
    家各持股50％，嗣為處理被上訴人之應付帳款及員工之資遣
    費，蔡址現、黃嘉種於93年3月26日簽署同意書（下稱系爭
    同意書），約定就員工遣散費之發放應早於應付帳款或同時
    完成，其金額由蔡祉現、黃嘉種以個人支票開票支付。另蔡
    、黃二家族復於93年4月4日訂立「原三英公司之應收帳款與
    應付帳款處理事宜」（下稱系爭協議書），約定被上訴人之
    應付帳款債務亦由蔡、黃二家各分擔50％，各自開票處理，
    事後再由被上訴人之資產償還。伊等業依系爭同意書及協議
    書之約定，由上訴人賴淑慧於93年3月30日簽發發票日為93
    年4月30日之彰化商業銀行西三重分行（00-00000-000帳號
    ）支票，支付員工戴朝瓊等12人之資遣費50％，計新台幣（
    下同）2,491,126元，另上訴人黃嘉種簽發發票日為93年6月
    30日之彰化商業銀行西三重分行（00-00000-000帳號）支票
    ，以償還被上訴人應付帳款50％，計1,533,800元，依民法
    第546條第1項、民法第179條之規定，被上訴人均應返還上
    開金額。又伊等為清算人，以每人每月報酬50,000元計算，
    被上訴人應支付自93年3月19日起至94年3月18日止之報酬各
    60萬元。爰聲明請求：(一)被上訴人應給付上訴人賴淑慧3,09
    1,126元，及自93年5月1日起至清償日止，按年息5％計算之
    利息。(二)被上訴人應給付上訴人黃嘉種2,133,800元，及自
    93年7月1日起至清償日止，按年息5％計算之利息。(三)願供
    擔保請准宣告假執行。
三、被上訴人則以：清算人進行清算事務，依法應交監察人審查
    ，再交股東會承認，上訴人不依公司法程序辦理，反提出本
    件訴訟，無權利保護之必要。系爭同意書僅有蔡祉現一人簽
    名，對伊不生效力，上訴人逕自對訴外人為給付行為，對伊
    不生清償債務效力。又上訴人於清償公司債務前，即受分配
    公司之財產，違反公司法第90條之規定，伊就上訴人應返還
    公司之財產與本件代償債務間，主張同時履行抗辯及抵銷。
    另上訴人仍係被上訴人之清算人，雙方之委任關係至今尚未
    終止，上訴人亦未向被上訴人明確報告受任進行清算事務之
    進度，依民法第548條第1項規定，上訴人自不得請求清算人
    之報酬等語，資為抗辯。爰聲明請求：(一)上訴人之訴及假執
    行之聲請均駁回。(二)如受不利判決，願供擔保請准宣告免假
    執行。
四、原審為上訴人全部敗訴之判決，即駁回上訴人之訴及假執行
    之聲請，上訴人不服，提起上訴，其上訴聲明：(一)原判決廢
    棄。(二)被上訴人應給付上訴人黃嘉種2,133,800元及自93年
    7月1日起至清償日止，按年息5％計算之利息。(三)被上訴人
    應給付上訴人賴淑慧3,091,126元及自93年5月1日起至清償
    日止，按年息5％計算之利息。(四)願供擔保請准宣告假執行
    。
    被上訴人之答辯聲明：(一)上訴駁回。(二)如受不利判決，願供
    擔保請准宣告免假執行。
五、被上訴人公司股份共120萬股，股東8名，由蔡姓家族即蔡施
    秋梅持股20萬股、其夫蔡祉現持股20萬股、其子蔡奇申持股
    10萬股、蔡奇洋持股10萬股；黃姓家族由上訴人黃嘉種持股
    20萬股、其妻即上訴人賴淑慧持股20萬股、其女黃書宜持股
    10萬股、黃書祺持股10萬股，因公司無法繼續經營，於93年
    2月25日召開股東臨時會，經全體股東一致表決同意解散，
    並選任蔡施秋梅、蔡祉現、黃嘉種、賴淑慧（計4人）為清
    算人，目前被上訴人尚清算中等情，為兩造所不爭執，且有
    股份有限公司變更登記表、股東名簿、會議紀錄、經濟部92
    年3月1日經授中字第09331751650號函、原審98年3月25日板
    院輔民冬98年度司字第137號函（見原審卷(一)10頁至17頁）
    可稽，自堪信為事實。
六、按無法律上之原因而受利益，致他人受損害者，應返還其利
    益，民法第179條前段定有明文。又被上訴人為上訴人清償
    債務，縱非基於上訴人之委任，上訴人既因被上訴人之為清
    償，受有債務消滅之利益，上訴人又非有受此利益之法律上
    原因，自不得謂被上訴人無不當得利之返還請求權（最高法
    院28年上字第1872號判例參照）。經查：
  (一)上訴人主張由上訴人賴淑慧以其個人之支票，支付被上訴人
    原應支付予員工之資遣費計2,471,125元，及上訴人黃嘉種
    以其個人之支票，支付被上訴人對於往來廠商之應付帳款計
    1,533,800元等情，業據提出遣散費憑證、支票存根、支票
    正反面影本、廠商出具之證明書及支票影本（見原審卷(一)19
    頁至95頁、15 7頁至259頁）為證，另本院亦請被上訴人詳
    細對帳後，被上訴人就上訴人支付上開款項一節，並不爭執
    ，此有被上訴人100年1月27日民事答辯狀(二)、支付員工資遣
    費明細表、貨款付款明細、資遣費之憑證可稽（見本院卷(二)
    41頁至55頁），堪予採信。另上訴人賴淑慧原請求支付員工
    宋秀雄20,000元部分，亦據其當庭表示不再爭執（見本院卷
    63頁），故此部分20,000元即不予計入，併此敘明。
  (二)被上訴人已為解散登記，其對員工負有給付資遣費之義務，
    其就往來廠商之應付帳款亦負有給付之義務，現因上訴人二
    人之清償行為，致被上訴人上開給付資遣費及應付帳款之債
    務，因該二人之清償而消滅，對於被上訴人而言，其受有債
    務消滅之財產上利益，至為明確。又上訴人二人固為被上訴
    人之股東，現為清算人身分，惟被上訴人為「股份有限公司
    」形態，無論其股東或者清算人，均無以個人資產替公司清
    償債務之義務，上訴人上開清償行為，係無法律上原因，致
    被上訴人受有利益，故上訴人依民法第179條之規定，請求
    被上訴人返還不當得利數額並加計法定利息，於法有據。
  (三)被上訴人辯稱清算人進行清算事務，依法應交監察人審查，
    再交由股東會承認，上訴人提起本訴，違反法定程序，無權
    利保護之必要云云，然查，公司法第331條第1項：「清算完
    結時，清算人應於十五日內，造具清算期內收支表、損益表
    、連同各項簿冊，送經監察人審查，並提請股東會承認」之
    規定，係規範清算完結時，清算人之義務，而本件被上訴人
    尚未清算完結，此為兩造所不爭執，是尚無公司法第331條
    第1項規定適用之餘地。況且上訴人係主張對於被上訴人有
    不當得利之債權存在，即以被上訴人債權人之身分提起本件
    訴訟，並非以清算人之身分替被上訴人起訴，被上訴人復否
    認不當得利債權，兩造對於上訴人之不當得利債權是否存在
    ，產生爭執，故上訴人提起給付訴訟，請求本院為裁判，難
    謂其權利無保護之必要。是被上訴人此之辯解，要無足取。
  (四)被上訴人再辯稱上訴人於代償公司債務之前，已受分配被上
    訴人之財產，違反公司法第90條之規定，其就上訴人應返還
    之財產與本件代償債務之間主張同時履行抗辯及抵銷云云，
    惟查，民法第264條第1項前段之同時履行抗辯權，須以因契
    約互負債務，且該互負債務間具有對待給付之關係為前提，
    被上訴人指稱上訴人已先獲分配公司之財產一節，無論上訴
    人是否負有返還該已受領財產之債務，其與被上訴人對於上
    訴人負有返還不當得利債務之間，並非因契約而互負債務，
    亦無對待給付之關係，故被上訴人主張同時履行抗辯云云，
    自屬無據。又民法第334條第1項所謂之抵銷，係以二人互負
    債務，且其給付種類相同為構成要件之一，退而言之，縱認
    上訴人負有返還該已受領財產之債務為真，亦屬返還特定物
    之債，與被上訴人之不當得利返還債務，屬於金錢債務者，
    二者給付之種類不同，無法主張抵銷，是被上訴人此之辯解
    ，亦屬無據。
  (五)綜上，上訴人依不當得利返還請求權，請求被上訴人返還上
    訴人賴淑慧2,471,125元、返還上訴人黃嘉種1,533,800元均
    加計法定利息，為有理由。
七、上訴人執系爭同意書、協議書，主張被上訴人依民法第546
    條第1項之規定，應償還其處理委任事務而支出之必要費用
    云云，惟查原證十一之系爭同意書係由蔡址現於93年3月26
    日所簽名（見原審卷(一)148頁，譯文見149頁），而原證六之
    「原三英公司之應收帳款與應付帳款處理事宜協議書」即系
    爭協議書係由蔡址現（由高聰敏代理）、黃嘉種（由賴淑慧
    代理）於93年4月4日簽署（見原審卷(一)18頁），其餘股東均
    未見簽名於上，另參諸證人陳世宗（即在系爭協議書上簽名
    擔任見證人）證稱係蔡、黃二家各占50％持股，協議分配被
    上訴人之財產及債務。當時三英印刷〈指被上訴人〉應收帳
    款遠大於應付帳款，應收帳款有時收回之速度比較慢，應付
    帳款會比較快付款，所以其寫應付帳款有兩造各付百分之五
    十，應收帳款以一個月為基礎，扣掉必要的開支，結算下來
    由兩造各取百分之五十，不可以留在三英印刷公司，當時有
    一原則就是希望一年之內將所有債務清理完畢等語（見本院
    卷60頁）。證人陳高聰敏亦證稱：應付帳款由其計算出來，
    送給黃、蔡二家看，沒有問題後，由二家各開一半的票支付
    予廠商等語（見本院卷61頁反面），則系爭協議書實為黃嘉
    種代表黃家股東，蔡址現代表蔡家股東，商議被上訴人結束
    營業後，相關資產及負債之處理事宜，應係各股東間之協議
    ，尚難認係被上訴人、上訴人簽訂委任契約，是上訴人執系
    爭同意書及協議書，認被上訴人依民法第546條第1項之規定
    須償還委任人所支出之必要費用云云，尚有未合。又上訴人
    固具清算人身分，惟依公司法第84條第1項之規定，清算人
    之職務為(一)了結現務。(二)收取債權、清償債務。(三)分派盈餘
    或虧損。(四)分派賸餘財產，即無論公司之資產是否足以清償
    債務，清算人就公司已發生之債務，並無代為清償之義務，
    代償債務顯非清算人之職務範圍，故上訴人賴淑慧代償員工
    資遣費、上訴人黃嘉種代償應付帳款，即非屬於清算人因處
    理清算事務所支出之必要費用，上訴人依民法第546條第1項
    規定請求被上訴人償還云云，容有誤會。然上訴人依民法第
    179條之不當得利返還請求權，既經本院認有理由，二者為
    請求權競合之關係，本院就民法第546條第1項請求權部分，
    無庸為敗訴之諭知，併予敘明。
八、上訴人另請求按每人每月各50,000元計算，被上訴人應支付
    自93年3月19日起至94年3月18日止之報酬各60萬元云云，惟
    公司法第325條明文規定：「清算人之報酬，非由法院選派
    者，由股東會議定，其由法院選派者，由法院決定之。清算
    費用及清算人之報酬，由公司現存財產中儘先給付」，查本
    件清算人係由被上訴人之股東會所選任，故清算人之報酬自
    應由被上訴人之股東會決定之。上訴人並未能舉證證明被上
    訴人之股東會已決議清算人每人每月可請領50,000元報酬，
    是其請求被上訴人給付各60萬元報酬云云，非屬有據。
九、綜上所述，上訴人賴淑慧、黃嘉種依民法第179條之不當得
    利返還請求權之規定，分別請求被上訴人給付2,471,125元
    及自93年5月1日起至清償日止，按年息5％計算之利息、1,
    533,800元及自93年7月1日起至清償日止，按年息5％計算之
    利息部分，為有理由，應予准許，逾此部分所為之請求，為
    無理由，應予駁回。又上訴人勝訴部分，兩造分別陳明願供
    擔保為准、免假執行之宣告，經核於法並無不合，爰分別酌
    定相當擔保金額准許之。至於上訴人敗訴部分，其假執行之
    聲請失所附麗，應併予駁回。原審就上開應准許部分，為上
    訴人敗訴之判決，並駁回其假執行之聲請，尚有未洽，上訴
    意旨指摘原判決此部分不當，求予廢棄，為有理由，爰由本
    院改判如主文第二項所示，並依聲請為供擔保准、免假執行
    之宣告。至於上訴人之請求不應准許部分，原判決為上訴人
    敗訴之判決，並駁回其假執行之聲請，核無不合，上訴意旨
    指摘原判決此部分不當，求予廢棄改判，為無理由，應駁回
    此部分之上訴。
十、本件事證已臻明確，兩造其餘攻擊防禦方法及立論之證據資
    料，均經本院審酌後，對判決結果不生影響，爰無庸逐一論
    述，併此敘明。
十一、據上論結，本件上訴為一部有理由，一部無理由，依民事
      訴訟法第450條、第449條第1項、第79條、第463條、第39
      0條第2項、第392條第2項，判決如主文。
中    華    民    國    100    年    4    月    12    日
                  民事第十六庭
                      審判長法  官  王聖惠
                            法  官  邱瑞祥
                            法  官  呂淑玲
正本係照原本作成。
被上訴人如不服本判決，應於收受送達後20日內向本院提出上訴
書狀，其未表明上訴理由者，應於提出上訴後20日內向本院補提
理由書狀（均須按他造當事人之人數附繕本）上訴時應提出委任
律師或具有律師資格之人之委任狀；委任有律師資格者，另應附
具律師資格證書及釋明委任人與受任人有民事訴訟法第466條之1
第1項但書或第2項（詳附註）所定關係之釋明文書影本。如委任
律師提起上訴者，應一併繳納上訴審裁判費。
中    華    民    國   100    年    4     月    12    日
                              書記官  明祖全
附註：
民事訴訟法第466條之1（第1項、第2項）：
對於第二審判決上訴，上訴人應委任律師為訴訟代理人。但上訴
人或其他法定代理人具有律師資格者，不在此限。
上訴人之配偶、三親等內之血親、二親等內之姻親，或上訴人為
法人、中央或地方機關時，其所屬專任人員具有律師資格並經法
院認為適當者，亦得為第三審訴訟代理人。